【裁判字號】    92,判,436
【裁判日期】    920424
【裁判案由】    虛報進口貨物
【裁判全文】
最  高  行  政  法  院  判  決                    九十二年度判字第四三六號
    上  訴  人  鈞德股份有限公司
    代  表  人  甲○○
    代  表  人  乙○○
右當事人間因虛報進口貨物事件，上訴人對於中華民國九十一年二月六日臺北高等行
政法院九十年度訴字第五二號判決，提起上訴，本院判決如左：
    主  文
上訴駁回。
上訴審訴訟費用由上訴人負擔。
    理  由
一、上訴人於民國八十七年十月九日委由永安報關行股份有限公司向被上訴人申報自
    日本進口LADLE BRICKS（耐火磚）等乙批（報單號碼：第ＡＷ＼八七＼六○八八
    ＼○○○九號），原申報產地為日本，經被上訴人稽查組八七稽(二)字第一○五二
    號通報單稱「ＥＭＣＵ0000000」及「ＥＭＣＵ0000000」兩只，
    櫃門固封中國海關大連關封條號碼分別為「Ｊ六五四一五」及「Ｊ六五四一九」
    固封，乃認定產地為中國大陸，核與原申報產地不符，且來貨非屬經經濟部公告
    准許間接進口之大陸物品，上訴人顯有虛報進口貨物產地，涉及逃避管制之違法
    行為，被上訴人乃依據海關緝私條例第三十七條第三項轉據同條例第三十六條第
    一、三項之規定，處以涉案貨物貨價一倍之罰鍰計新台幣（下同）二、四六二、
    ○六五元，併沒入涉案貨物。上訴人不服，聲明異議，未准變更，提起訴願、再
    訴願，遞遭駁回，遂提起本件行政訴訟。
二、上訴人於原審起訴主張：海關緝私條例第三十七條第一項規定處罰對象之「虛報
    」、「逃避管制等」，依文義解釋顯然指確定故意或不確定故意而言。雖司法院
    釋字第二七五號解釋謂「人民違反法律上之義務而應受行政罰之行為，法律無特
    別規定時，雖不以出於故意為必要，仍須以過失為其責任要件。」然本解釋性質
    為補充性規範，即個別法律條文對行政罰故意過失無特別規定時，予以適用，如
    法律明定應以故意為必要，則自不能罰及過失，更不得推定過失。衡諸前述，海
    關緝私條例對於行為人應受行政罰之責任條件既以故意為必要，則自不能罰及過
    失，此見解亦為本院八十九年度訴字第二七五號判決所採認。職是，司法院釋字
    第二七五號解釋之「推定過失責任」並不能適用在上開條款之處罰。因此，被上
    訴人依上開條款處罰上訴人者，應該就上訴人在本件進口報關時「明知」是大陸
    物品，且有「故意」去虛報之情形負舉證責任。故本件再訴願決定書以「再訴願
    人進口涉案貨物，未主動查明產地，致進口管制之大陸物品，其注意義務已屬未
    盡，且違反誠實申報作為義務，則縱非故意，亦難謂無過失，依法自應論處等由
    ，遂駁回其訴願，揆諸首揭規定，均無不合、應負過失之行政罰責。」恐有違誤
    ，應予撤銷。另被上訴人不能單憑貨櫃上有中國海關大連關封條就直接認定櫃內
    物品是大陸物品，蓋本件不是在管制貨櫃或封條本身，因此被上訴人應該就貨櫃
    內的耐火磚是否真的是大陸產製，積極的負舉證責任才是，而不是要上訴人自己
    去證明這些耐火磚不是大陸產製的。又所謂的機關代表及專家學者所據以判斷的
    ，顯然僅是根據上訴人所提出的資料，但這些資料縱使有不實在或是無法證明產
    地在何處，亦僅是使這些耐火磚成為產地不明之東西而已，至於究竟是那裏所出
    產的，則應該就實體物之原料、生產工法或是印製標誌等種種條件始足判斷，縱
    使在貨櫃門上發現有大連海關的封條，此亦不過可證明該貨物曾停駐在這港口出
    港，這批貨原先是要交給大陸的訂貨者，後因遇大連洪水無法交貨，才又轉交給
    上訴人，更何況這一批貨之最後出港地為日本大阪，被上訴人及訴願、再訴願機
    關未將此有利上訴人的部分一併列入判斷基礎。又訴願機關關稅總局第十次會商
    進口貨品原產地認定會議審議表以觀，該鑑定過程就專家意見的部分，亦顯見專
    家們只憑耐火磚的外觀作評鑑，然三位專家中，亦有第一位認定原產地應為日本
    ，另第二位認為應屬大陸製造，無非係以含碳耐火材料本地的價格在每噸三萬元
    左右，而本案報價僅一七、○○○元誠屬偏低。上二位認為系爭貨品係屬大陸製
    品的專家，很明顯的是以價格的高低來評斷，並非根據系爭耐火磚本身之產製條
    件來作判斷，不具客觀性，殊不值採。另大陸有生產含碳耐火磚，並不足證明系
    爭貨品絕對就是大陸製品，第三位專家亦表示「一般性大廠皆能製造」，足證第
    二位專家認為系爭貨品是大陸製造所憑之理由，在經驗上之判斷應該是不足以認
    定系爭貨品就是大陸製品才對，顯見該專家之認定是有偏頗。而關稅總局最後總
    體的研判意見，亦不過是以「產證」係偽造，再佐以上開專家學者之意見所作的
    決定，凡此均不足以證明系爭貨品本質上是來自於大陸產製的，關稅總局之決議
    ，尚嫌武斷，難以服人，不能作為本件判斷系爭貨品來源地之依據。職是本件處
    分，被上訴人實未盡舉證責任，而其所持之憑證並不足以確切證明該批耐火磚是
    大陸製品。再查，上訴人向日商ＶＲＤ公司所購買的耐火磚，其中型號與中鋼公
    司所訂購的ANCARB0N－AC83型，「4P22」規格及「4P8 」規格相同者為進口報單
    內項次二十及二一兩項，其中「4P22」規格者有一六四三片（ PCS），共重二三
    ．○七一噸，完稅價格為五○二、四一七元，「4P8」規格者有四二八六片（PCS
    ），共重六○．一八二噸，完稅價格為一、三一○、五八四元，故兩者合計，總
    重量為八三．二五三噸（二三．○七一噸＋六○．一八二噸＝八三．二五三噸）
    ，總完稅價格為一、八一三、○○一元（五○二、四一七元＋一、三一○、五八
    四元＝一、八一三、○○一元），已佔上訴人本次訂貨三分之二強，故平均每公
    噸單價為新台幣二一、七七七元＼噸（一、八一三、○○一元／八三．二五三噸
    ＝二一、七七七元＼噸）。綜右，如果以八十八年七月下旬之買入匯率最高一馬
    克可兌換新台幣一七．二五元來換算，中鋼公司所購買的 ANCARB0N-AC83型耐火
    磚，其每公噸單價為新台幣一八、九三○．六元，顯見上訴人在當時所購買同型
    號規格的耐火磚並非賤價，而且每公噸的價格還高出中鋼之購價新台幣二、八四
    六．四元（二一、七七七元－一八、九三○．六元＝二、八四六．四元）。實在
    毫無理由懷疑上訴人明知所購買的耐火磚為大陸產製的。系爭貨物，是向日本Ｖ
    ＲＤ公司所訂購，亦略知中鋼公司亦長期向ＶＲＤ公司購買該產品，對於貨品來
    源從未懷疑有他，如有疑問，中鋼公司怎可能長期購買該產品呢？故上訴人在選
    擇交易對象時，實已盡注意義務。再查，ＶＲＤ公司在全球有多家分公司，上訴
    人之所以選擇向日本商訂貨，最主要還是離我國較近，在運費上也較便宜，雖然
    事後中鋼公司買的價額較便宜，但根據上訴人當時之經濟環境，縱使較貴也是不
    得已的情況，再言，如果出賣人刻意隱瞞貨物的來源，又價格合理，其實買受人
    是無法查知到底出賣人屆時要以何種來貨交付，也是要等到真正收到貨物的時候
    才能發現是否有異。雖然事發後日本ＶＲＤ公司所提供的產地證明被鑑定出是偽
    造的，亦是上訴人始料未及，按一般正常交易的情況下，縱使上訴人已盡所有的
    注意義務，亦難發覺日本的ＶＲＤ公司刻意隱瞞，更何況本件到底這批貨是不是
    大陸產製的尚有疑問。被上訴人反要求上訴人自己證明自己無過失實有困難，在
    舉證責任分配上亦有未妥。又系爭貨物會被懷疑為大陸物品，無非係因進口的八
    只貨櫃，其中有二個櫃門上有中國海關大連關之封條固封，惟按行政法院八十八
    年第三五七九號判決曾明確指出：海關確認進口商進口貨物，是否為禁止進口的
    大陸貨，須察看進口貨內容，與廠商申報是否相同，不能僅憑包裝箱印有「MADE
    IN CHINA」字樣，即認定進口貨為大陸產品，而處罰進口商。因此，本件雖然來
    貨櫃門上有中國海關大連關封條固封，亦不能直接就認為櫃內貨品為大陸產品，
    仍應查證貨物內容資以判斷。被上訴人雖然在其通知書說明三(二)中謂「本案來貨
    經報請關稅總局鑑定結果『係大陸物品』．．．貴公司所提供之有關事證所稱內
    容與鑑定結果之事實不符．．．」云云，以及訴願決定與再訴願決定均稱本案經
    檢附貨樣及相關進口資料文件資料送經本部關稅總局會同有關機關代表及學者專
    家會商認定結果係大陸物品，而上訴人所提供之有關事證所稱內容與鑑定結果之
    事實不符云云，然對於鑑定結果是據何判斷「係大陸物品」，被上訴人、訴願機
    關及再訴願機關均未說明理由，縱再訴願機關曾將有關事證送經國外調查，謂上
    訴人所提供的產地證明係偽造，亦應於決定書中說明判斷之依據為是，被上訴人
    僅泛稱上訴人所提供之有關事證所稱內容與鑑定結果之事實不符，即率斷該貨物
    為大陸產品，誠難令上訴人信服。另查，系爭貨物在被懷疑是大陸貨物後，上訴
    人曾向日本ＶＲＤ公司質問並要求解釋，日本公司答覆：此批貨部分原為大陸TA
    TSUMI LOGITEC CO, LTD.所訂購，在日本工廠製造完峻並送貨至大陸時，不巧當
    時大連洪水氾濫，無法交貨，而日本公司為避免損失，乃在事先未告知本公司的
    情況下，將此批貨轉送至台灣，又由於大連關的抽驗作業，所以貨櫃門上才會有
    大連關的封條，此有日本ＶＲＤ公司之答覆函、ＶＲＤ公司在西元一九九八年八
    月二十三日從大阪出貨至中國大連關之證明及該批貨被退回的退關證明可稽，足
    以證明這批貨並非是大陸產製的，其原出貨地為日本。又被上訴人庭呈國內其他
    公司進口耐火磚之進口報單主張這些進口價都遠高於上訴人購買的價格，惟查這
    些進口的耐火磚種類型號與上訴人所購買的種類型號不同，故不能作比較。因耐
    火磚著重在耐火，耐火度愈高，要求的品質也較高，當然價格也較貴，而上訴人
    所購買的型號材質，即是應上訴人所需的耐火程度而訂購，要比較實應舉相同型
    號者來比較，較為公允。被上訴人另引海關管理進出口貨棧辦法第十九條規定抗
    辯上訴人可以事先查看樣品云云。惟查上開條文只是規定「如須」看樣，貨主可
    向海關請領准單，此是在賦與貨主之查看權利，並非義務，貨主是否須要查看，
    取決於貨主本身。而上訴人未查看貨品，並非如被上訴人所說的是對進口貨色很
    清楚，而是上訴人從未懷疑日本商ＶＲＤ之貨源，當然也就沒有必要先看貨，此
    正可以證明上訴人在進行報關前，根本無法得知進口的貨品可能並非日本產製的
    ，所以上訴人進行報關時主觀上並沒有故意或過失要虛報貨源，以逃避管制，進
    行報關時也是按照一般作業程序來辦理。綜上所陳，請判決撤銷一再訴願決定及
    原處分等語。
三、被上訴人則以：本案進口貨物原申報產地為日本，惟經被上訴人派員查驗結果，
    發現裝載來貨之貨櫃門上有中國海關大連關之封條「Ｊ六五四一五」及「Ｊ六五
    四一九」固封，乃認定係大陸物品，核與原申報產地不符，且來貨非屬經經濟部
    依台灣地區與大陸地區貿易許可辦法第七條規定公告准許間接進口之大陸物品，
    上訴人涉及虛報進口貨物產地，並逃避管制之違法行為，洵堪認定，被上訴人依
    法處以貨價一倍之罰鍰計二、四六二、○六五元，併沒入其貨物，於法並無不合
    。又本案來貨經被上訴人檢附貨樣及相關文件資料送請財政部關稅總局會同有關
    機關代表及學者專家會商認定結果係大陸物品，則上訴人提供之有關事證所稱內
    容既與鑑定結果之事實不符，衡諸經驗法則，當以現實鑑定之證據力為強，此鈞
    院七十四年度判字第一八二九號判決釋示有案，訴訟理由顯係飾詞，並不足採。
    又經查本案來貨櫃門固封有大陸海關大連關封條，來貨型錄無列載製造工廠名稱
    及地址，且輸出商亦無法提出製造工廠所在地資料，另產證亦經駐外單位查證係
    屬偽造，綜合上開事證，經財政部關稅總局會同各有關機關代表及專家學者會商
    決議原產地為中國大陸，並非僅據包裝箱所印字樣認定進口貨產地。另查本案貨
    物非屬經濟部公告准許間接進口大陸物品項目表內之貨品，上訴人以經貿為業，
    當應特別審慎注意，藉以防止進口大陸物品情事發生而盡其誠實申報作為之義務
    ，上訴人應注意、能注意並於可得注意之情狀，竟欠缺注意，致進口管制之大陸
    物品，其注意義務已屬未盡，且違反誠實申報作為義務，則縱非故意，亦難謂無
    過失，稽以司法院釋字第二七五號解釋意旨，即不能冀邀免罰。被上訴人所為原
    處分及維持原處分之決定，認事用法洵無不合等語，資為抗辯。
四、原審斟酌全辯論意旨及調查證據之結果，以：本件上訴人於八十七年十月九日向
    被上訴人報運自日本進口耐火磚等乙批，原申報產地為日本，經被上訴人派員查
    驗結果，發現裝載來貨之貨櫃門上有中國海關大連關之封條「ＥＭＣＵ0000
    000」及「ＥＭＣＵ0000000」固封，乃認定係大陸物品，核與原申報
    產地不符，此有被上訴人第八八─○二七六號緝私報告表附原處分卷可稽，且來
    貨非屬經經濟部依台灣地區與大陸地區貿易許可辦法第七條規定公告准許間接進
    口之大陸物品，是上訴人顯有虛報進口貨物產地，並逃避管制之行為，洵堪認定
    ，被上訴人乃據以科處貨價一倍之罰鍰二、四六二、○六五元，併沒入涉案貨物
    。上訴人不服，訴稱本案被認定係大陸產品可能的原因是貨櫃外有大陸封條，上
    訴人特別針對此一疑點向日本ＶＲＤ公司質詢，該公司坦承此批貨原係大陸TATS
    UMI  LOGITEC CO.訂購，並於八十七年八月底依約送達，但不巧當時大連洪水泛
    濫，無法順利交貨，而為避免損失，乃於八十七年九月底轉送台灣，且由於日本
    ＶＲＤ公司不瞭解我國海關之規定，並未事先告知，上訴人實沒有進口大陸產品
    之必要，請就本案免計罰鍰並准予退運云云。經查本案經被上訴人查得裝載來貨
    之貨櫃門上有中國海關大連關封條固封，且經被上訴人機關函請駐日本代表處經
    濟組查證，據復：「．．．二、經赴日本輸出商查證結果，據該公司經理祕書高
    橋華月告以本案產品是何國產品不詳，需向駐香港經理查證始可告知其生產工廠
    所在。惟迄今經多次接洽均告稱尚無回應。復據檢送之產地證明赴發證之日本東
    京商工會議所查證，按該所發證中心所長新山高一郎以書面並提供所有權人簽字
    範本說明，該所核發之產證必須蓋關防外並以簽字方式發行。本案所附之產證未
    蓋商工會議所關防，該所亦無所蓋章之二名職員名字，該產證顯屬偽造云云。經
    查本案來貨之耐火磚正本型錄亦無列載製造工廠名稱及地址，且輸出商亦無法提
    出製造工廠所在地資料，俾供查證。又來貨貨櫃上封有大連關封條，從而來貨為
    中國製造洵堪認定。謹檢附前揭資料附件一─五共五份供參核。．．．」此有台
    北駐日經濟文化代表處經濟組八十八年六月三日日經組（八八）第三四一號函及
    其附件在卷可稽。且被上訴人復檢附貨樣及上訴人提供之相關進口文件資料送請
    財政部關稅總局會同有關機關代表及學者專家會商亦認定系爭產品原產地為中國
    大陸，此亦有財政部關稅總局八十八年六月七日台總局鑑字第八八一○三八六八
    號函附卷可按，參酌上訴人自承係日本出口商之代理商，則日本出口商之貨品，
    究係何處生產，上訴人理應知之綦詳，上訴人違章事證至為明確。另查本案貨物
    非屬經濟部開放准許間接進口大陸物品項目表內之貨品，上訴人以經貿為業，當
    應特別審慎注意，藉以防止進口大陸物品情事發生而盡其誠實申報之義務，上訴
    人應注意、能注意並於可得注意之情狀，竟欠缺注意，致進口管制之大陸物品，
    注意義務已屬未盡，自應負過失之行政罰責，從而被上訴人依規定予以科處，並
    無不合，一再訴願決定予以維持，亦稱妥適，於法並無不合，因而將一再訴願決
    定及原處分均予維持，駁回上訴人之訴。
五、本院經核原判決於法並無違誤。上訴意旨仍執前詞，並主張海關緝私條例第三十
    七條第三項規定「有前二項情事之一而涉及逃避管制者，依前條第一項及第三項
    論處。」是該條例作為處罰對象之「逃避管制」，依文義解釋難以想像有「過失
    」逃避之情形，故「逃避」之行為顯然指確定故意或不確定故意而言。而原判決
    於理由中首認「．．．次按進口非屬「臺灣地區與大陸地區貿易許可辦法』第七
    條規定准許輸入之大陸地區物品者，即構成進口禁止輸入之物品而涉及逃避管制
    之違法行為。」其論證不免以偏概全，殊不知上揭海關緝私條例之處罰規定，並
    非禁止規定，而是行為人必須有積極行為去「逃避管制」才要處罰，反之，如果
    政策上是要處罰包括過失犯者，在立法上大可不必將「逃避」之要件列入，只要
    規定「涉及管制物品者」不就可以達到立法目的。被上訴人在適用海關緝私條例
    上開處罰規定時，原判決未能本於前揭法律解釋原則為適法之裁判，竟仍附和被
    上訴人以往之處罰作法，顯是曲解首揭規定，超越立法規範處罰之對象，而罰及
    過失者，是屬法規適用不當，自有判決違背法令之情形。又上訴人是否應予處罰
    ，被上訴人應負完全舉證責任，惟原判決於理由中就上訴人上揭法律見解與主張
    不予採認，而認上開規定仍罰過失者，其判決心證之理由與所持法律上之意見如
    何，卻隻字未論，顯有判決理由不備。另上訴人就系爭耐火磚是否為大陸物品乙
    節，於原審中主張被上訴人、訴願機關及再訴願機關認定系爭耐火磚是大陸物品
    所憑之判斷基礎，諸如產地證明係偽造、來貨型錄無列載製造工廠名稱及地址、
    輸出商無法提出製造工廠所在地資料、二只貨櫃門上固封有大陸大連海關之封條
    及關稅總局第十次會商進口貨品原產地認定會議審議結果等，均有舉證提出合理
    之說明與質疑；另就上訴人在本件系爭耐火磚之買賣交易上應盡之商業上注意義
    務，有舉證國內中鋼公司所進口與上訴人相同型號規格之耐火磚，其單價低於上
    訴人向日本進口之單價，以證明上訴人在本件交易上並未有貪圖任何暴利，亦無
    任何徵兆懷疑日本商貨物之來源有問題等，並就被上訴人提出海關管理進出口貨
    棧辦法第十九之規定質疑上訴人未先看貨就報關乙節，亦作了合理之解釋與說明
    。上訴人所主張者，自屬攻擊或防禦方法之一種，原審既為上訴人敗訴之判決，
    就應該在判決理由項下，記載關於上訴人前揭攻擊或防禦方法之意見及法律上之
    意見，並就上訴人所舉證主張者為何不採，詳盡說明得心證之理由才是。然原判
    決於理由項下卻僅就採認被上訴人主張不利於上訴人之部分為記載，而上訴人所
    為之攻擊或防禦之主張，以及審理中兩造之辯論意旨及調查證據之結果，內容如
    何恝置不論。原判決顯有判決適用法規不當及判決不備理由之違背法令等語。然
    查「報運貨物進口而有左列情事之一者，得視情節輕重，處以所漏進口稅額二倍
    至五倍之罰鍰，或沒入或併沒入其貨物：．．．四、其他違法行為。」「有前二
    項情事之一而涉及逃避管制者，依前條第一項及第三項論處。」及「私運貨物進
    口．．．者，處貨價一倍至三倍之罰鍰。」「前二項私運貨物沒入之。」為海關
    緝私條例第三十七條第一項第四款、第三項及第三十六條第一項、第三項所明定
    。次按進口非屬「臺灣地區與大陸地區貿易許可辦法」第七條規定准許輸入之大
    陸地區物品者，即構成進口禁止輸入之物品而涉及逃避管制之違法行為。而原判
    決已就本件爭點即上訴人進口被查獲之系爭貨品，究係日本生產之產品抑或大陸
    生產之產品。以及上訴人主張本案被認定係大陸產品可能的原因是貨櫃外有大陸
    封條，上訴人特別針對此一疑點向日本ＶＲＤ公司質詢，該公司坦承此批貨原係
    大陸 TATSUMI LOGITEC CO.訂購，並於八十七年八月底依約送達，但不巧當時大
    連洪水泛濫，無法順利交貨，而為避免損失，乃於八十七年九月底轉送台灣，且
    由於日本ＶＲＤ公司不瞭解我國海關之規定，並未事先告知，上訴人實沒有進口
    大陸產品之必要乙節，為不可採等情。明確詳述其得心證之理由，有如前述。並
    與前開海關緝私條例、臺灣地區與大陸地區貿易許可辦法等法令規定要無不合，
    尚無上訴人所指判決不適用法規或適用不當之違法；亦難謂有判決不備理由之違
    法，縱原審雖有未於判決中加以論斷者，惟尚不影響於判決之結果，與所謂判決
    不備理由之違法情形不相當。至於上訴人其餘訴稱各節，乃上訴人以其對法律上
    見解之歧異，就原審取捨證據、認定事實之職權行使，指摘其為不當，均無可採
    。綜上所述，上訴意旨指摘原判決違誤，求予廢棄，難認有理由，應予駁回。
據上論結，本件上訴為無理由，爰依行政訴訟法第二百五十五條第一項、第九十八條
第三項前段，判決如主文。
中    華    民    國    九十二      年      四        月    二十四      日
                    最 高 行 政 法 院  第 五 庭
                                審 判 長 法  官      徐  樹  海
                                         法  官      廖  宏  明
                                         法  官      鄭  淑  貞
                                         法  官      林  家  惠
                                         法  官      林  茂  權
右  正  本  證  明  與  原  本  無  異
                                         法院書記官  王  褔  瀛
中    華    民    國    九十二      年      四        月    二十四      日


司法院資訊處製作；財團法人民間司法改革基金會備份。
